臺灣高等法院刑事判決
109年度上易字第918號
上  訴  人  臺灣桃園地方檢察署檢察官 
被      告  周佳慧



            劉蓴諭


上列上訴人因詐欺案件，不服臺灣桃園地方法院108年度易字第1
218號，中華民國109年3月10日第一審判決（聲請簡易判決處刑
案號：臺灣桃園地方檢察署108年度偵字第24408號），提起上訴
，本院判決如下：
    主  文
原判決關於周佳慧、劉蓴諭無罪部分均撤銷。
劉蓴諭收受贓物，處罰金新臺幣壹仟元，如易服勞役，以新臺幣
壹仟元折算壹日。緩刑貳年。
    事  實
一、劉蓴諭明知周佳慧於民國108年4月13日晚間9時51分許，在
    桃園市○○區○○路0段000號之統一超商新莊伯門市所持用之悠
    遊卡1張（謝乙漩所有，卡面上卡號：0000000000號，內卡
    號：0000000000號），為其甫於同日晚上在桃園市○○區○○路
    0號特力屋桃園南崁店附近散步途中所拾獲而予侵占入己之
    贓物，竟基於收受贓物之犯意，於前開時、地，在周佳慧持
    該侵占所得之悠遊卡，以新臺幣（下同）80元購買2瓶飲料
    後，收受其中1瓶飲用。
二、案經謝乙漩訴由桃園市政府警察局桃園分局報告臺灣桃園地
     方檢察署檢察官偵查起訴。
    理  由
壹、本判決下列認定犯罪事實所憑被告以外之人於審判外所為之
    陳述（含書面供述），檢察官、被告於本院言詞辯論終結前
    均未聲明異議，本院審酌本案證據資料作成時之情況，核無
    違法取證或其他瑕疵，證據力亦無明顯過低之情形，且與待
    證事實具有關聯性，認為以之作為證據為適當，依刑事訴訟
    法第159條之5規定，自均得作為證據。至非供述證據部分，
    檢察官、被告亦均不爭執證據能力，且均查無違反法定程序
    取得之情形，自亦有證據能力。　　　
貳、被告劉蓴諭部分：
一、認定事實所憑之證據及理由：
  ㈠被告劉蓴諭於前開時、地，收受被告周佳慧所拾得悠遊卡購
    買飲料1瓶之事實，業據其供明在卷（見偵卷第8、78頁，原
    審易字卷第33至34頁），核與證人即告訴人謝乙漩（見偵卷
    第25至28、88頁）、證人即被告周佳慧（見偵卷第77至79、
    88至89頁，原審易字卷第32至34、42至43頁）證述之情節相
    符，並有桃園市政府警察局桃園分局扣押筆錄、扣押物品目
    錄表、贓物認領保管單、前揭超商門市監視器翻拍照片及扣
    案物品照片、悠遊卡交易明細表等件在卷可參（見偵卷第33
    至47頁），自堪認定。　　
  ㈡公訴意旨雖指被告劉蓴諭係與被告周佳慧共同持用悠遊卡向
    超商門市店員出示並感應機台購買2瓶飲料，獲取無庸給付
    購物價金之不法利益云云。惟被告劉蓴諭在客觀上始終未接
    觸被告周佳慧所侵占入己之悠遊卡，主觀上亦無與被告周佳
    慧共同謀議由被告周佳慧持用該卡感應機台購物消費，此據
    被告周佳慧供明在卷（見偵卷第77至78頁），自難認被告劉
    蓴諭有何以不正方法由收費設備取得財產上不法利益之行為
    。至於被告劉蓴諭明知被告周佳慧拾得他人遺失之悠遊卡，
    仍在被告周佳慧持以購買2瓶飲料後，收受其中1瓶飲用之事
    實，則經檢察官於聲請簡易判決處刑書載明該犯罪事實在卷
    ，自屬起訴範圍之事實，併予敘明。從而，本案事證明確，
    被告劉蓴諭收受贓物犯行洵堪認定，應予依法論科。　
二、論罪：
    按因贓物變得之財物，以贓物論，刑法第349條第2項定有明
    文。核被告劉蓴諭所為，係犯刑法第349條第1項之收受贓物
    罪。公訴意旨認被告劉蓴諭係犯刑法第339條之1第2項之非
    法由收費設備得利罪嫌，容有誤會，惟因本案基本社會事實
    同經檢察官起訴在案，且經本院告知罪名後，予以檢察官、
    被告劉蓴諭辯論（見本院卷第95至96頁），爰依法變更起訴
    法條。　　
三、撤銷改判之理由：
    被告劉蓴諭有上揭收受贓物犯行，業經認定如前。原判決疏
    未詳察，遽為無罪之判決，容有未洽。檢察官上訴執此指摘
    原判決不當，理由雖有未洽，然原判決既有可議，仍應由本
    院予以撤銷改判。
四、科刑：
　㈠爰以行為人之責任為基礎，審酌被告劉蓴諭明知上開悠遊卡
    係被告周佳慧所侵占之贓物，竟仍收受該卡儲值金餘額購得
    之1瓶飲料飲用，助長財產犯罪之不法風氣，所為實非可取
    ，兼衡其犯罪之動機、目的、手段、素行、贓物之價值，於
    本院審理中已與告訴人達成和解，賠償損失之態度，及其自
    述之智識程度、經濟、家庭及生活狀況（見本院卷第103頁
    ）等一切情狀，量處如主文第二項所示之刑，並諭知易服勞
    役之折算標準。
　㈡末查，被告劉蓴諭前無因故意犯罪受有期徒刑宣告之前科紀
    錄，有本院被告前案紀錄表可憑，復於本院審理時與被告周
    佳慧一同與告訴人達成和解，賠償5千元，並向告訴人道歉
    ，均已履行完畢，告訴人願意原諒被告劉蓴諭，有本院109
    年度附民字第238號和解筆錄、告訴人提出已將賠償款項5千
    元捐予臺灣猛禽研究會之收據可憑（見本院卷第85至87頁）
    ，並經告訴人陳明在卷（見本院卷第72頁），因認被告劉蓴
    諭經此科刑教訓，應知所警惕，而無再犯之虞，是認以暫不
    執行其宣告刑為適當，爰就前開對其所宣告之刑，宣告緩刑
    2年，以啟自新。
五、沒收部分之說明：　
　　按犯罪所得已實際合法發還被害人者，不予宣告沒收或追徵
    ，刑法第38條之1第5項定有明文。查被告劉蓴諭上開犯行之
    犯罪所得為價值40元之1瓶飲料，而其及被告周佳慧於本院
    審理時已與告訴人達成和解並依約履行賠償5千元完畢，業
    如前述，是其犯罪所得業已實際合法發還被害人，爰依刑法
    第38條之1第5項規定，不予沒收或追徵。
參、被告周佳慧部分：　　
一、公訴意旨略以：被告周佳慧侵占上開悠遊卡後，因與一同運
    動之友人劉蓴諭感覺口渴，明知該卡兼具電子錢包之功能，
    於特約機構進行小額消費時，在餘額限度內不需核對持卡人
    身分，可逕行以卡內儲值餘額支付商品款項之使用方式，而
    意圖為自己不法之所有，基於以不正方法由收費設備取得財
    產上不法利益之犯意，於前開時、地，向該門市店員出示該
    卡，並以接觸自動收費設備感應機台方式，支付2瓶飲料價
    金80元，獲取無庸給付購物價金之不法利益。因認被告周佳
    慧涉犯刑法第339條之1第2項之非法由收費設備得利罪嫌云
    云。　　
二、按侵占後就所得財物加以變賣或實現其經濟價值，本屬事後
    處分贓物之當然結果，若未能證明行為人另有何施用詐術之
    行為，即不另構成犯罪（最高法院86年度台非字第5號、86
    年度台上字第2358號判決意旨參照）。次按行為人於完成犯
    罪行為後，為確保或利用行為之結果，而另為犯罪行為時，
    倘另為之犯罪行為係前一行為之延續，且未加深前一行為造
    成之損害或引發新的法益侵害，按之學理上所謂之「不罰之
    後行為」（或稱與罰後行為），應僅就前一行為予以評價而
    論以一罪（最高法院100年度台上字第6621號判決意旨參照
    ）。又實質上一罪係指實際上雖存有數個單純一罪，卻因具
    有實質上之一體性，而應僅適用一個刑罰加以處斷之情況；
    其成立與否之判斷學說眾多，除同質性常見之集合犯外，在
    異質性實質一罪之情形，不脫是否為與罰前行為、與罰後行
    為、法益侵害一體性或被害法益同一性等基準，而以吸收關
    係論以一罪（最高法院106年度台上字第1936號判決意旨參
    照）。
三、經查：　　　
  ㈠被告周佳慧於前開時、地拾得告訴人之悠遊卡而侵占遺失物
    之犯行，業經原審判處罪刑，檢察官及被告周佳慧均未上訴
    ，此部分罪刑已告確定，合先敘明。再悠遊卡記名與否，主
    要之差別在於掛失手續完成「後」之風險歸屬問題，於掛失
    手續完成前遭他人冒用之結果，仍應由持卡人自行負擔，準
    此，本件告訴人之悠遊卡即記名式悠遊卡，遭被告周佳慧侵
    占入己之時，該卡本身及其內儲值金，業已完全置於被告周
    佳慧實力支配範圍，俱屬被告周佳慧侵占遺失物犯行所侵害
    之財產法益內涵；被告周佳慧後續使用該卡內儲值金之消費
    行為，並未加深告訴人財產法益之損失範圍。至告訴人嗣後
    即使得藉由該卡之掛失機制降低其損失，仍無從回溯減少被
    告周佳慧侵占遺失物犯行所造成之法益侵害內容。
  ㈡又刑法第339條之1所定自動收費設備詐欺罪，其所保護之法
    益，主要係設置該收費設備者之財產法益，或信賴該收費設
    備判讀之結果而交付財物者之財產法益；且該條係增列在刑
    法之詐欺背信及重利罪章中詐欺取財罪之後，本質上應具有
    詐欺取財罪之屬性，差別在於違法由收費設備取得他人之物
    罪中，以不正方法行使詐術之對象，不是人類，而係收費設
    備，故利用收費設備付款並取得他人財物者，是否構成違法
    由收費設備取得他人之物罪，即應審究收費設備之判斷機制
    ，有無「陷於錯誤」。而自動收費設備是機器，無法自行思
    考，僅能依照人類事先提供之指令進行判斷，因此收費設備
    是否陷於錯誤，應以設置該收費設備或信賴該收費設備者所
    擬定之判斷機制為憑。依一般消費實務，悠遊卡之使用方法
    為感應付款，並無須出示證件核對身分，悠遊卡是否為記名
    卡，並不影響持用悠遊卡進行小額消費時之消費流程，店員
    或機器亦無義務判斷悠遊卡是否為記名卡，可知告訴人即使
    完成悠遊卡之記名手續，對於悠遊卡公司或其特約機構而言
    ，仍係以俗稱「認卡不認人」之方式進行悠遊卡之消費付款
    機制。準此，被告周佳慧雖非該卡之持卡人本人，其持該卡
    消費之行為，仍未違反悠遊卡收費設備或商店店員之判斷機
    制，顯未造成另一法益受到侵害。
  ㈢從而，被告周佳慧將告訴人之悠遊卡侵占入己後，再持以消
    費而使用其內儲值金之行為，因未加深被告周佳慧前一侵占
    遺失物行為造成之損害，亦未造成新的法益侵害。易言之，
    被告周佳慧侵占該卡含其內儲值金後，使用該儲值金消費之
    行為，屬侵占財物後實現其經濟價值之結果，難認其另有何
    施用詐術之行為，而與刑法第339條之1第2項之非法由收費
    設備得利罪之要件不符，亦與刑法第339條第2項之詐欺得利
    罪之要件不符，即應屬與罰後行為（不罰之後行為），應不
    另論罪。
四、撤銷之理由：
  ㈠按起訴之犯罪事實，究屬為可分之併罰數罪，抑為具單一性
    不可分關係之實質上或裁判上一罪，檢察官起訴書如有所主
    張，固足為法院審判之參考，然檢察官主張起訴事實屬實質
    上一罪或裁判上一罪關係之案件，經法院審理結果，認應屬
    併罰之關係時，或檢察官主張起訴事實屬數罪之關係，然法
    院審理結果，認應為實質上或裁判上一罪時，則為法院認事
    、用法職權之適法行使，並不受檢察官主張之拘束（最高法
    院108年台上字第2567號判決意旨參照）。法院就檢察官起
    訴之犯罪事實，倘認有高度行為、低度行為、重行為、輕行
    為、某罪為他罪之部分行為或階段行為，或甲罪已含乙罪之
    性質等吸收關係，而僅論以較重之罪名時，其較輕之罪名已
    包含於較重之罪名內論擬，僅不另行單獨論罪而已，並非謂
    較輕罪名之部分，不成立犯罪，自不能再就檢察官所引用之
    罪名諭知無罪，或於理由內說明不另為無罪之諭知（最高法
    院95年度台上字第5432號、104年度台上字第3010號判決意
    旨參照）。
　㈡被告周佳慧侵占該卡含其內儲值金後，使用該儲值金消費之
    行為，已涵蓋在前侵占行為與罰範圍，不另重複處罰，業如
    前述，揆諸首揭判決意旨，該與罰之後消費儲值金行為應以
    吸收關係與前侵占行為論以一罪，此時前、後行為既均已充
    分評價，自不能再就檢察官所引用之罪名諭知無罪，或於理
    由內說明不另為無罪之諭知。檢察官起訴書固主張被告周佳
    慧消費該卡儲值金餘額之後行為應另成立刑法第339條之1第
    2項之犯罪，然法院審理結果既認為屬於不真正競合之與罰
    後行為，就起訴事實已全部審理判決，即無由就部分起訴事
    實另為無罪之諭知，乃原判決就此部分另為被告周佳慧無罪
    之諭知，於法未洽。
  ㈢檢察官上訴意旨猶執前詞，指被告周佳慧前開行為該當構成
    刑法第339條之1第2項之非法由收費設備得利罪或刑法第339
    條第2項之詐欺得利罪云云，指摘原判決此部分不當，雖無
    理由，經本院指駁如前。然原判決既有前揭可議，自屬無可
    維持，應由本院撤銷此部分判決，以為適法。
據上論斷，應依刑事訴訟法第369條第1項前段、第364條、第299
條第1項前段、第300條，刑法第349條第1項、第42條第3項前段
、第74條第1項第1款，刑法施行法第1條之1，判決如主文。
本案經檢察官滕治平到庭執行職務。
中　　華　　民　　國　　109 　年　　7 　　月　　21　　日
　              　刑事第六庭    審判長法　官  劉方慈
                                      法　官  許曉微
                                      法　官  林家賢
以上正本證明與原本無異。
檢察官、被告周佳慧不得上訴。
被告劉蓴諭如不服本判決，應於收受送達後20日內向本院提出上
訴書狀，其未敘述上訴之理由者並得於提起上訴後20日內向本院
補提理由書（均須按他造當事人之人數附繕本）「切勿逕送上級
法院」。
                                      書記官  謝文傑
中　　華　　民　　國　　109 　年　　7 　　月　　21　　日
附錄本案論罪科刑法條全文：
刑法第349條：
收受、搬運、寄藏、故買贓物或媒介者，處5年以下有期徒刑、
拘役或科或併科50萬元以下罰金。
因贓物變得之財物，以贓物論。